【裁判字號】    98,交聲,2068
【裁判日期】    981019
【裁判案由】    聲明異議
【裁判全文】
臺灣高雄地方法院交通事件裁定        98年度交聲字第2068號
原處分機關  交通部公路總局高雄區監理所
異  議  人
即受處分人  甲○○
上列受處分人因違反交通道路管理處罰條例案件，對於交通部公
路總局高雄區監理所民國98年6 月11日所為之處分（原處分案號
：高監自裁字第裁80-NO0000000號），聲明異議，本院裁定如下
：
    主  文
原處分關於罰鍰部分撤銷。
上開撤銷部分，甲○○處罰鍰新臺幣貳萬肆仟元。
    理  由
一、本件原處分機關交通部公路總局高雄區監理所（下稱原處分
    機關）移送意旨略以：異議人即受處分人（下稱受處分人）
    甲○○於民國96年11月24日20時36分許，騎乘車牌號碼XRT
    －340 號重型機車，行經高雄縣鳳山市○○○路與博愛路交
    岔路口時，因飲用酒類後已不能安全駕駛交通工具，經警方
    攔檢而測得其呼氣酒精濃度達到每公升0.70毫克，而有「汽
    車駕駛人酒精濃度超過規定標準」之違規事項，經高雄縣政
    府警察局交通警察隊以高警交字第NO0000000 號舉發違規通
    知單舉發，通知聯則由警當場交付受處分人。受處分人並因
    上開違規案件經臺灣高雄地方法院檢察署以96年度偵字第34
    966 號為緩起訴處分，緩起訴期間1 年，並應書立悔過書，
    並於緩起訴處分確定後至緩起訴期間屆滿前4 個月內，向臺
    灣高雄地方法院檢察署觀護人指定之地方自治團體、公益團
    體或社區，於指定之時間內，依照觀護人所指定之勞務方式
    ，提供40小時義務勞動服務，而均於97年9 月17日以前履行
    完畢，其緩起訴處分於98年1 月17日緩起訴期間屆滿未經撤
    銷。原處分機關乃復於98年6 月11日（移送書誤載為15日）
    以高監自裁字第裁80－NO0000000 號裁決書，依道路交通管
    理處罰條例第35條第1 項第1 款，裁處受處分人應罰鍰新台
    幣（下同）52500 元（移送書誤載為45000 ），吊扣駕駛執
    照12個月，並應參加道路交通安全講習。該裁決書並經交通
    部公路總局高雄區監理所於98年6 月18日寄存於郵局鳳山第
    六支局。按緩起訴處分乃附條件之不起訴處分，檢察官為緩
    起訴處分時，依刑事訴訟法第253 條之2 第1 項之規定，對
    被告所為之指示及課與之負擔，係一種特殊的處遇措施，並
    非刑罰，本件仍應依行政罰法第26條第2 項之規定，按道路
    交通管理處罰條例之規定裁罰，故本所俟上開緩起訴期間屆
    滿後，於98年6 月11日對受處分人所為之上開裁罰，於法應
    無不合云云。
二、本件異議意旨略以：受處分人已因本件違規事件受上開緩起
    訴處分，並依檢察官所命，書立悔過書並於所定期間內按觀
    護人之指示到鳳山遊民之家義務勞動40小時，均已履行完畢
    ，今原處分機關再裁處罰鍰52500 元，顯違反一事不二罰之
    原則，爰依法聲明異議，請求撤銷上開行政罰鍰52500 元云
    云。
三、道路交通管理處罰條例所稱之「汽車」，係包括「機器腳踏
    車」；汽車駕駛人，駕駛汽車經測試檢定酒精濃度超過規定
    標準者，處新臺幣15,000元以上60,000元以下罰鍰，並當場
    移置保管該汽車及吊扣其駕駛執照1 年；汽車駕駛人，經裁
    判確定處以罰金低於本條例第92條第3 項所訂最低罰鍰基準
    規定者，應依本條例裁決繳納不足最低罰鍰之部分，又汽車
    駕駛人，有道路交通管理處罰條例第35條第1 項規定之情形
    者，應接受道路交通安全講習，道路交通管理處罰條例第 3
    條第8 款、第35條第1 項第1 款、第8 項、第24條第1 項第
    2 款分別定有明文。而汽車駕駛人飲用酒類或其他類似物後
    ，吐氣所含酒精濃度超過每公升0.25毫克或血液中酒精濃度
    超過百分之0.05以上者，不得駕車，道路交通安全規則第11
    4 條第2 款復定有明文。
四、按道路交通管理處罰條例所規定之罰則，本質上係屬行政罰
    ，此觀該條例中就交通違規行為所定法律效果包括行政罰法
    第1 條、第2 條所定之罰鍰、記點、吊扣證照等行政罰在內
    即明。是違反道路交通管理處罰條例之裁罰事件，自有行政
    罰法之適用。而94年2 月5 日公布，於95年2 月5 日施行之
    行政罰法第26條則規定：「一行為同時觸犯刑事法律及違反
    行政法上義務規定者，依刑事法律處罰之。但其行為應處以
    其他種類行政罰或得沒入之物而未經法院宣告沒收者，亦得
    裁處之。前項行為如經不起訴處分或為無罪、免訴、不受理
    、不付審理之裁判確定者，得依違反行政法上義務規定裁處
    之」。上開行政罰法第26條於本件聲明異議事件之適用，尚
    有數應先敘明之點，分述如下：
  (一)上開行政罰法第26條之立法目的，在於一行為同時觸犯刑事
    法律並違反行政法上之義務規定時，因刑罰與行政罰同屬對
    不法行為之制裁，而刑罰之懲罰作用較強，故依刑事法律處
    罰，即足資警惕時，實無一事二罰再處行政罰之必要；且刑
    事法律處罰，由法院依法定程序為之，法律程序正當性之要
    求最為嚴格，應予優先適用，故同時觸犯刑事法律及違反行
    政法上義務規定之一行為，行政機關得否科以與刑罰相類之
    行政罰處罰（即罰鍰），端視該行為之刑事訴追或審判程序
    終局結果而定，在刑事訴追、審判程序尚未終局確定前，行
    政機關自不得逕予裁罰；但罰鍰以外之沒入或其他種類行政
    罰，因兼具維護公共秩序之作用，為達行政目的，行政機關
    仍得併予裁處。
  (二)又按檢察官為緩起訴處分者，得命被告於一定期間內遵守或
    履行左列各款事項：一、向被害人道歉。二、立悔過書。三
    、向被害人支付相當數額之財產或非財產上之損害賠償。四
    、向公庫或指定之公益團體、地方自治團體支付一定之金額
    。五、向指定之公益團體、地方自治團體或社區提供40小時
    以上240 小時以下之義務勞務。六、完成戒癮治療、精神治
    療、心理輔導或其他適當之處遇措施。七、保護被害人安全
    之必要命令。八、預防再犯所為之必要命令。檢察官命被告
    遵守或履行前項第3 款至第6 款之事項，應得被告之同意；
    第3 款、第4 款並得為民事強制執行名義。第1 項情形，應
    附記於緩起訴處分書內。第1 項之期間，不得逾緩起訴期間
    。被告於緩起訴期間內，有左列情形之一者，檢察官得依職
    權或依告訴人之聲請撤銷原處分，繼續偵查或起訴：一、於
    期間內故意更犯有期徒刑以上刑之罪，經檢察官提起公訴者
    。二、緩起訴前，因故意犯他罪，而在緩起訴期間內受有期
    徒刑以上刑之宣告者。三、違背第253 條之2 第1 項各款之
    應遵守或履行事項者。刑事訴訟法第253 條之2 、第253 條
    之3 第1 項定有明文。
  (三)可知緩起訴處分之內容、要件均與依同法第252 條所為之絕
    對不起訴處分迥異，乃介於起訴與同法第253 條所定之微罪
    職權不起訴間之緩衝設計，而緩起訴處分形式上固非如易科
    罰金，係以支付金錢作為自由刑之替代，惟如被告遵守或履
    行檢察官依刑事訴訟法第253 條之2 第1 項各款所命於一定
    期間內應遵守或履行之事項，即得免遭檢察官聲請簡易判決
    處刑或起訴，依此觀之，該等應遵守或履行之事項，除同條
    項第1 款到第3 款，為附帶民事訴訟制度或另行提起民事訴
    訟之代替，及同條項第6 款到第8 款，為刑事保安處分之代
    替外，同條項第4 款命被告向國庫或公益團體支付一定金額
    之部分，按同條第2 項後段之規定既得為民事強制執行名義
    ，即與刑事訴訟法第470 條之設計相似（易科罰金則無類似
    之設計），受處分人之財產權因上開緩起訴處分而遭剝奪，
    縱經被告同意，仍具有強制性及懲罰性。對被告而言，仍有
    財產減少及自由受限之影響，在性質上具有實質制裁之效果
    ，是緩起訴處分之被告，依檢察官所命，向國庫或公益團體
    繳納捐款者，乃係履行檢察官緩起訴處分之命令，在性質上
    當屬處分金，而與刑罰之罰金刑無異。至刑事訴訟法第253
    條之2 第1 項第5 款所定向指定之公益團體、地方自治團體
    或社區提供40小時以上240 小時以下之義務勞務之部分，雖
    刑法所設之刑罰種類並無直接之勞動刑，但因被告在監所以
    外之處所遵守或履行本款事項，仍可因而免受有期徒刑、拘
    役或罰金刑之處罰，顯仍具有替代刑罰之效果，而與機構外
    之易服社會勞動之性質相似。廣義而言，此2 款之應遵守或
    履行之事項，應屬「實質刑事法律處罰」，而有行政罰法第
    26條第1 項一事不二罰規定之適用。
  (四)再由制度機能之確保觀之，緩起訴處分實質上既非不能證明
    行為人之犯罪事實，如命為支付一定金額之負擔或勞務之履
    行，與實質受罰無異，自與上開行政罰法第26條第2 項列舉
    之不起訴處分等情形迥然有別，仍無從比附援引而為相同之
    處置。如若不然，則刑事被告如經法院循審判程序判處罰金
    或得以易科罰金之拘役或有期徒刑，無論執行之情形如何，
    均得以援用行政罰法第26條第1 項之規定，免於處以行政秩
    序罰之雙重不利益；至於藉由緩起訴處分遵守或履行刑事訴
    訟法第253 條之2 第1 項第4 款、第5 款而節省司法資源者
    ，在其財產權、自由權基於實質懲罰目的而遭受剝奪之餘，
    卻仍另須繳納一定金額之行政罰鍰，其結果勢必降低刑事被
    告接受緩起訴處分之意願，而反噬緩起訴處分替代繁複刑事
    審判程序之制度性機能。且由立法歷程觀之，刑事訴訟法第
    253 條之1 第1 項係91年2 月8 日增訂，行政罰法則於94年
    2 月5 日公布，制定在後之行政罰法第26條第2 項既僅臚列
    「不起訴處分或無罪、免訴、不受理、不付審理之裁判確定
    者」，排除一事不二罰原則之適用，而未將「緩起訴處分」
    一併納入，應係立法者有意排除，而非法律漏洞，行政罰法
    第26條第2 項既未將緩起訴處分列舉其中，本於「例外規定
    從嚴解釋」之法理及前揭說明，自不能將條文中「不起訴處
    分」之範圍，擴及於性質顯不相同之「緩起訴處分」。應自
    行政罰法第26條規定立法意旨為有利於行為人之解釋，認應
    受行政裁罰之行為，關於罰鍰部分，同一事實如經緩起訴處
    分並命被告遵守或履行刑事訴訟法第253 條第1 項第3 款、
    第4 款之事項確定者，亦有行政罰法第26條第1 項明定一事
    不二罰原則之適用。
  (五)再按94年12月28日修正公布，並於95年7 月1 日施行之道路
    交通管理處罰條例第35條第8 項規定：「前項汽車駕駛人，
    經裁判確定處以罰金低於本條例第92條第3 項所訂最低罰鍰
    基準規定者，應依本條例裁決繳納不足最低罰鍰之部分」，
    對照行政罰法第26條關於一事不二罰之規定，係於94年2 月
    5 日公布，於95年2 月5 日施行，顯見上開道路交通管理處
    罰條例之修正，乃為因應法院適用行政罰法第26條後，在酒
    後駕車違規應受刑事處罰者，罰金處罰額度低於行政罰鍰之
    流弊，參以大法官會議釋字第503 號解釋雖揭示：「…違反
    作為義務之行為，同時構成漏稅行為之方法而處罰種類相同
    者，如從其一重處罰已足達成行政目的時，即不得再就其他
    行為併予處罰，始符憲法保障人民權利之意旨」之法理，然
    上開大法官解釋亦未禁止立法者針對前揭刑事處罰偏低所產
    生不合理之流弊而特別立法補繳差額。故在確定判決所處罰
    金刑低於道路交通管理處罰條例第92條第3 項所訂之最低罰
    鍰基準之情形，同條例第35條之規定，顯然對行政罰法第26
    條第1 項之適用，具有補充之作用，行政機關非不得為「達
    成行政目的」，裁決繳納罰金不足最低罰鍰之部分。
  (六)是參諸上揭說明，緩起訴處分之被告依檢察官命令，向國庫
    或公益團體支付一定之金額者，在性質上既與刑罰之罰金無
    異；其依檢察官命令，向指定之公益團體、地方自治團體或
    社區提供40小時以上240 小時以下之義務勞務者，在性質上
    既與易服社會勞動相似，從而，道路交通管理處罰條例第35
    條第8 項所規定之「罰金」，除受刑法罰金刑之宣告外，解
    釋上應包括：(1)依檢察官緩起訴處分所命向國庫或公益團體
    支付一定金額之情形，及(2)依檢察官緩起訴處分所命，向指
    定之公益團體、地方自治團體或社區提供之義務勞務時數所
    得折算之金錢在內。在(1)之情形，被告如已依檢察官緩起訴
    處分所命，向國庫或公益團體支付一定之金額，即已履行檢
    察官為緩起訴處分所課予之負擔，核與道路交通管理處罰條
    例第35條第8 項所定之「經裁判確定處以罰金」情形無異，
    倘其所支付之一定金額未低於同條例第92條第3 項所訂之最
    低罰鍰基準規定者，依行政罰法第26條第1 項之規定，即不
    應再受同種類之行政罰鍰制裁；惟如其所支付之一定金額低
    於同條例第92條第3 項所訂之最低罰鍰基準規定時，依道路
    交通管理處罰條例第35條第8 項之規定，交通裁罰機關自仍
    得就該不足部分另處罰鍰。在(2)之情形，檢察官為緩起訴處
    分時所命被告應向指定之公益團體、地方自治團體或社區提
    供40小時以上240 小時以下之義務勞務，性質既同屬「實質
    刑事法律處罰」，若僅因未直接涉及財產權之剝奪，即完全
    不能依行政罰法第26條第1 項之規定而准被告免依道路交通
    管理處罰條例第35條第1 項第1 款負行政罰鍰之責，理論上
    不免自相矛盾，且與同屬「實質刑事法律處罰」之(1)之情形
    相較，亦有不公；然倘僅因義務勞務亦具有實質上刑罰之性
    質，而不問義務勞動時間之長短，即完全比附自由刑之執行
    ，而逕依行政罰法第26條第1 項之規定，准被告免依道路交
    通管理處罰條例第35條第1 項第1 款之規定負行政罰鍰之責
    ，相較於(1)之情形，被告尚有因所命支付之金額不足道路交
    通管理處罰條例第92條第3 項所訂最低罰鍰基準規定，而應
    依同條例第35條第8 項繳納不足最低罰鍰部分之可能，亦失
    其均衡，反有悖於平等原則。故在(2)之情形，應認縱使檢察
    官為緩起訴處分時，未附被告應於一定期間內向公庫或指定
    之公益團體、地方自治團體支付一定金額之條件，僅命被告
    應向指定之公益團體、地方自治團體或社區提供40小時以上
    240 小時以下之義務勞務，因此種義務勞務在性質上既與易
    服社會勞動之性質相近，仍應類推適用刑法第42條之1 、第
    42條之規定，就已經履行之義務勞務時數，以6 小時折算1
    日，其未滿1 日者，以1 日論，折算勞役日數，再擇有利於
    被告之方式，就折算之勞役日數，以3000元折算1 日，折算
    其相當於罰金之金額，在此金額之範圍內，依行政罰法第26
    條第1 項之規定，即不應再受同種類之行政罰鍰制裁；此一
    經折算之相當於罰金之金額，低於道路交通管理處罰條例第
    92條第3 項所訂最低罰鍰基準規定時，依道路交通管理處罰
    條例第35條第8 項之規定，交通裁罰機關自仍得就該不足部
    分處以罰鍰，以臻公平。
五、本件受處分人酒後駕車之同一行為，同時觸犯刑罰法律並違
    反行政法上義務，經檢察官為緩起訴處分確定，揆諸上開說
    明，本院自應就有無再適用道路交通管理處罰條例裁處行政
    罰鍰之必要予以審酌。經查：
  (一)受處分人於96年11月24日20時36分許，騎乘車牌號碼XRT －
    340 號重型機車，行經高雄縣鳳山市○○○路與博愛路交岔
    路口時，因飲用酒類後已不能安全駕駛交通工具，經警方攔
    檢而測得其呼氣酒精濃度達到每公升0.70毫克，而有「汽車
    駕駛人酒精濃度超過規定標準」之違規事項，經高雄縣政府
    警察局交通警察隊依違反道路交通管理處罰條例第35條第1
    項第1 款，以高警交字第NO0000000 號舉發違規通知單舉發
    ，並移送臺灣高雄地方法院檢察署偵辦，而該署檢察官於96
    年12月24日以96年度偵字第34966 號為緩起訴處分，經職權
    送再議後，復經臺灣高等法院高雄分院檢察署檢察官於97年
    1 月18日以97年度上議字第445 號駁回再議確定（維持原處
    分），其緩起訴期間1 年，自97年1 月18日起至98年1 月17
    日止，並應書立悔過書，並於緩起訴處分確定後至緩起訴期
    間屆滿前4 個月內，向臺灣高雄地方法院檢察署觀護人指定
    之地方自治團體、公益團體或社區，於指定之時間內，依照
    觀護人所指定之勞務方式，提供40小時義務勞動服務，而均
    於97年9 月17日以前履行完畢，其緩起訴處分於98年1 月17
    日緩起訴期間屆滿未經撤銷等情，有高警交字第NO0000000
    號舉發違反道路交通管理事件通知單、臺灣高雄地方法院檢
    察署檢察官96年度偵字第34966 號緩起訴處分書、臺灣高等
    法院高雄分院檢察署檢察官97年度上議字第445 號處分書、
    臺灣高雄地方法院檢察署檢察官執行緩起訴處分命令通知書
    、臺灣高等法院被告前案紀錄表、臺灣高雄地方法院檢察署
    檢察官緩起訴處分送分緩護勞案件執行通知單各1 份在卷可
    稽，並經本院依職權調取臺灣高雄地方法院檢察署96年度偵
    字第34966 號偵查卷宗、97年度緩字第378 號緩起訴執行卷
    宗查核無誤，堪信為真實。
  (二)原處分機關於98年6 月11日（移送書誤載為15日）以高監自
    裁字第裁80－NO00000000號裁決書，依道路交通管理處罰條
    例第35條第1 項第1 款，裁處受處分人應罰鍰52500 元，吊
    扣駕駛執照12個月，並應參加道路交通安全講習；該裁決書
    並經交通部公路總局高雄區監理所於98年6 月18日寄存於郵
    局鳳山第六支局等情，亦有交通部公路總局高雄區監理所98
    年6 月11日高監自裁字第裁80－NO0000000 號違反道路交通
    事件裁決書附卷可稽。受處分人則於98年7 月2 日至交通部
    公路總局高雄區監理所聲明異議，有該所蓋於異議人聲明異
    議狀之收文章在卷可憑，其聲明異議並未逾越聲明異議期間
    。
  (三)查本件受處分人所受之緩起訴處分僅附帶刑事訴訟法第253
    條之2 第1 項第5 款之「向指定之公益團體、地方自治團體
    或社區提供40小時之義務勞務」之負擔。依照上開說明，應
    類推適用刑法第42條之1 之規定，就受處分人已履行完畢之
    40小時義務勞動，以以6 小時折算1 日（其未滿1 日者，以
    1 日論），折算勞役日數為7 日，再擇有利於被告之方式，
    就折算之勞役日數，以3000元折算1 日，折算其相當於罰金
    之金額為21000 元，又受處分人所受之緩起訴處分至98年1
    月17日始期間屆滿，原處分機關至98年6 月11日始裁決處罰
    ，應認受處分人並無逾越應到案期限60日以上之情事，依違
    反道路交通管理事件統一裁罰基準表之規定：機器腳踏車駕
    駛人違反處罰條例第35條第1 項第1 款之規定，其吐氣所含
    酒精濃度超過每公升0.55毫克以上者，應裁處之最低罰鍰為
    45000 元，原處分機關逕以受處分人酒精濃度超過規定標準
    且逾越應到案期限60日以上為由，對其裁處罰鍰52500 元，
    已有未洽，上開經折算之相當於罰金之金額，因未達道路交
    通管理處罰條例第92條第3 項所訂最低罰鍰基準規定，則依
    處罰條例第35條第8 項之規定，受處分人尚須補繳不足最低
    罰鍰之部分，即尚需補繳罰鍰24000 元（計算式：00000 －
    00÷6(小數點以下無條件進位) ×3000＝24000 ），始為適
    法。
六、綜上所述，原處分機關上開罰鍰之行政裁罰，即有未洽，應
    由本院撤銷原處分逾罰鍰24000 元部分（24000 元部分仍應
    由受處分人繳交）。另吊扣駕照12月以及參加道安講習部分
    ，受處分人未表示異議，本院自無庸審酌，附此敘明。
七、據上論斷，應依道路交通管理處罰條例第87條第2 項，道路
    交通案件處理辦法第20條前段，裁定如主文。
中    華    民    國    98    年    10    月    19    日
                  交通法庭  法  官  張凱鑫
上正本證明與原本無誤。
如不服本裁定，應於送達後5 日內，向本院提起抗告。
中    華    民    國    98    年    10    月    19    日
                            書記官  董明惠


司法院資訊處製作；財團法人民間司法改革基金會備份。
